【裁判字號】    98,消債更,75
【裁判日期】    990604
【裁判案由】    更生事件
【裁判全文】
臺灣花蓮地方法院民事裁定            98年度消債更字第75號
聲  請  人  甲○○
上列當事人因消費者債務清理事件聲請更生，本院裁定如下：
    主  文
聲請駁回。
聲請費用由聲請人負擔。
    理  由
一、按聲請人不能清償債務或有不能清償之虞者，得依本條例所
    定更生或清算程序，清理其債務，消費者債務清理條例第3
    條定有明文。又聲請更生或清算不合程式或不備其他要件者
    ，法院應以裁定駁回之，但其情形可以補正者，法院應定期
    間先命補正，復為同條例第8條所明定。衡諸債之關係，係
    以當事人間之信賴關係為基礎，為社會經濟組織之重要支柱
    ，故當事人於以法律行為追求自己之利益之際，亦應顧及對
    方之利益，並考量債權債務在社會上之作用，本於誠實及信
    用之原則，行使債權及履行債務。是對於已陷入經濟上困境
    之消費者，若任其於惡性循環之債務窘境中生存，將衍生嚴
    重之社會問題，難以維持安定之社會經濟秩序，故為兼顧債
    權人、聲請人雙方之利益，對陷於經濟上困境之消費者，乃
    允其於消費者債務清理條例施行後，得選擇以重建型之更生
    程序或清算型之清算程序清理其債務，藉以妥適調整聲請人
    與債權人及其他利害關係人間之權利義務關係，保障債權人
    獲得公平受償，並謀求消費者經濟生活之重建復甦機會。惟
    若聲請人履行債務並無困難，僅係為圖謀減免債務，而不為
    債務之履行，自有違債權契約為誠信契約之本旨。
二、本件聲請意旨略以：聲請人每月必要生活支出為新台幣（下
    同）17,975元（包括房租2,000元、水電費1,475元、餐費4,
    200元、交通費500元、通話費300元及扶養費9,500元），故
    聲請人實無力支付最大債權金融機構所提出協商還款方案，
    致協商不成立，爰依消費者債務清理條例之規定，提出更生
    聲請等語。惟查：
  (一)依聲請人於民國98年1月20日向最大債權金融機構萬泰商業
    銀行（下稱萬泰銀行）提出前置協商申請時，所檢附前置協
    商申請書、財產及收支狀況說明書及收入切結書等文件（見
    本院卷第34-38頁）記載內容，可知聲請人協商當時所陳報
    每月必要生活支出為32,275元（包括通話費800元、水電瓦
    斯費1,475元、扶養費15,000元及房租15,000元），核與本
    次聲請更生時，所陳報之前開生活必要支出項目及金額，已
    有所出入，且依聲請人於協商當時所陳報其向林士博承租房
    屋租金每月為15,000元（租賃期間為97年7月1日至98年7月1
    日），卻於本次聲請更生時，改稱其向林士博承租之房屋租
    金每月僅為2,000元，此有「房屋租賃契約書」在卷可參（
    見本院卷第39-40、62-66頁），則聲請人是否確實有房屋租
    金之支出，及其是否據實說明其支出狀況，已非無疑。
  (二)次查，聲請人於協商當時所陳報之每月收入雖與本次聲請更
    生時相符，均為18,000元，惟依萬泰銀行所提出之債清客服
    記錄所載，聲請人協商時陳稱其每月除每月必要生活支出費
    用及繳納房租15,000元外，尚須為林士博代墊5,000元債務
    ，核其總金額37,275元，已顯逾聲請人前揭所陳報之每月收
    入18,000元之情況下，聲請人卻聲稱其每月得償還協商金額
    1,000元，而聲請人於本次聲請協商時，所陳報之生活必要
    費用17,975元，顯低於協商時所陳報之生活必要費用32,275
    元，竟改稱其無法負擔萬泰銀行所提出之每月還款2,078元
    之協商方案，實與常情不符，足徵聲請人並未據實說明其收
    入狀況。又聲請人既得每月代林士博償還債務5,000元，益
    證聲請人並非無資力履行萬泰銀行所提出每月償還2,078元
    之償還方案。況且，倘聲請人所述為真，其於無資力清償萬
    泰銀行所提出每月償還2,078元之償還方案時，尚得於98年
    12月間以分期付款方式向和潤企業股份有限公司購買總價為
    57,600元之商品，此有本院99年度花小調字第22號民事卷宗
    在卷可稽，是聲請人陳稱其資力有不能清償或不能清償之虞
    云云，本院自難信其為真實。
  (三)再者，消費者債務清理條例更生之規範目的，係在維持債務
    人基本生活之情況下，於債務人之能力範圍內盡力清償債務
    ，非謂債務人得任意利用債務清理程序減輕債務。而本件聲
    請人倘如其所稱已無力償還自身債務，卻仍代林士博支付其
    債務，此舉無異係在減少自己財產，實屬可議，且聲請人為
    此類上之安排，未將自身債務清償列為優位考量，無疑把對
    於自身財務之負擔，轉嫁由全體債權人負責，並任由債權人
    財產權之損害擴大。嗣後再以更生為手段圖謀債務折扣清償
    之利益，顯非事理之平，是聲請人將他人之債務歸於己身，
    致無力償還自身全部債務及生活必要支出，聲請人顯無清償
    誠意，自不容例外賦予其更生之權利。
三、綜上所述，聲請人事實上能選擇成立協商，並能減省花費，
    卻任意加重本身負擔，拒絕履行債務，致使前置協商不成立
    ，逕行向本院聲請更生冀圖進一步降低還款，顯與首揭更生
    制度之設置意旨相違背，則聲請人既無不能清償債務或不能
    清償之虞之情事，其更生之聲請即不符消費者債務清理條例
    第3條所定要件，且上開欠缺又屬無從補正，依上開說明，
    自應駁回其更生之聲請，爰裁定如主文。
中    華    民    國    99    年    6    月    4    日
                        臺灣花蓮地方法院民事庭
                                法  官  陳燁真
以上正本係照原本作成。
如不服本裁定，應於裁定送達後10日內向本院提出抗告狀（應抄
附繕本），並繳納抗告費新臺幣壹仟元。
中    華    民    國    99    年    6    月    7    日

                                書記官  陳蓮茹

司法院資訊處製作；財團法人民間司法改革基金會備份。
